【裁判字號】    90,台上,4536
【裁判日期】    900725
【裁判案由】    貪污
【裁判全文】
最高法院刑事判決                                九十年度台上字第四五三六號
    上訴人  台灣高等法院台南分院檢察署檢察官
    被  告  甲○○
            丁○○
            丙○○
            李健圓原名乙○○.
右上訴人因被告等貪污案件，不服台灣高等法院台南分院中華民國八十九年七月三十
一日第二審更審判決（八十九年度上更(二)字第二八一號，起訴案號：台灣雲林地方法
院檢察署八十四年度偵字第三六九二、四二○一號、八十五年度偵字第一四六二號）
，提起上訴，本院判決如左：
    主  文
原判決撤銷，發回台灣高等法院台南分院。
    理  由
本件原判決以公訴意旨略稱：被告甲○○係台灣鐵路管理局（下稱台灣鐵路局）斗南
站站長，丁○○為該站站務佐理兼辦總務工作，丙○○為台灣鐵路局嘉義工務段幫工
程司，均係依據法令從事公務之人員。緣民國八十三年七月至八十四年六月間，台灣
鐵路局辦理斗南站等二十站「簡政便民及站房美化改善工程」，其中斗南站站房整修
等五項，概估經費為新台幣（下同）四百六十萬元，由嘉義工務段段長陳丁財指派丙
○○負責設計及監工，該站已施作屋頂整修工程，使用經費約二百五十萬元，詎丙○
○覬覦尚餘約二百十萬元經費，竟認有機可乘，先與丁○○於八十三年十一月一日共
同偽造該段幫工程司林欣及甲○○、丁○○與丙○○參與之「轄內簡政便民案件斗南
站站房設施改善工程協商紀錄」，並由丙○○持交不知情之林欣簽章，另經丁○○告
知甲○○上情，甲○○予以首肯，三人基於犯意之聯絡，由丙○○自行設計工程招標
發包資料（實際僅有工程略圖及估價單），將工程分割為「公共廁所整修工程」、「
第二月台階梯防滑止條整修工程」、「公共廁所便器整修工程」、「行車室整修工程
」、「辦公室及員工浴廁廚房整修工程」五項，使每項工程金額均在五十萬元以下，
而得採公開比價辦理發包。丙○○又透過其妹乙○○（八十八年十月二十日更名李
健圓），由乙○○向不知情之六合營造有限公司（下稱六合營造公司）負責人蔡志忠
、華三營造股份有限公司（下稱華三營造公司）負責人謝泰淙、嘉吉營造股份有限公
司（下稱嘉吉營造公司）負責人黃坤定同意，分別填寫前開五項工程估價單，交予甲
○○、丁○○為不實比價，安排均由六合營造公司以最低價得標，甲○○、丁○○明
知上開估價單係由丙○○透過乙○○交予廠商虛應填寫，並未實際比價，竟仍基於概
括之犯意，將前揭不實比價結果及估價單，陳報鐵路局高雄運務段轉報鐵路局運務處
准予發包施工。丙○○則經乙○○協助，以六合營造公司名義次第鳩工完成，共領得
工程款二百零八萬六千二百零三元，經付與土木工匠王丁義、水電工匠曾進森、油漆
工匠江永紹費用後，丙○○獲得不法利益十七萬元，因認甲○○、丁○○、丙○○、
乙○○共同涉有貪污治罪條例第六條第一項第四款圖利罪；被告甲○○、丁○○及丙
○○等人另涉有刑法第二百十六條、第二百十三條、第二百十一條之偽造文書等罪嫌
云云，經審理結果，以被告等之犯罪均屬不能證明，因而撤銷第一審之科刑判決，改
判諭知被告等均無罪，固非無見。
惟查：（一）乙○○於法務部調查局雲林縣調查站（下稱雲林縣調查站）八十四年十
月五日調查時供稱：「……前述五項工程均係我大舅子丙○○所承包的，丙○○實際
上係透過我借得華三公司、嘉吉公司以及本公司三家廠商估價單去辦理發包，又透過
我找到江永紹、王丁義及曾姓等三位小包頭，以後有關工程施工則完全由丙○○自己
去督導江永紹等三人承做，我並未實際介入……」（見調查站１卷第三十六頁正面）
，證人謝泰淙於同日在雲林縣調查站供稱：「這些估價單上之筆跡，我不知係何人筆
跡，但不是我公司所有員工之筆跡」、「鐵路局斗南站於八十三年間（詳細日期不清
楚）辦理一些工程（工程名稱我不清楚），而乙○○有意以六合營造有限公司名義承
包該些工程，所以乃主動打電話給我，要我借牌給他，我應允後，乃交代我公司小姐
……若乙○○要來蓋用公司章去參加鐵路局斗南站之工程投標時，應無條件借給他使
用」、「我僅提供本公司之牌照供乙○○去參與前述五項工程之投開標，其他過程我
並不清楚」（見調查站１卷第二十七頁背面、第二十八頁正面），且丙○○亦供稱：
「……由乙○○以六合營造來承包該工程，而乙○○後來就交給我五部份工程，每部
份三家相同廠商之估價單，……而工程均以六合營造為最低價格」「（是否一次將十
五張估價單交付丁○○？）是的，我一次將十五張估價單交付丁○○」云云（見同卷
第四頁背面、第五頁正面），另參酌甲○○亦供稱：「……五項工程之比價，均由丙
○○處理，參與比價之廠商……均未曾在斗南站辦公室辦理……都由丙○○將寫好之
估價單交予丁○○簽報上級核准後，完成發包手續」等語（見同卷第九頁背面），果
乙○○等人所供屬實，被告丙○○顯有將未經比價程序之估價單提供被告丁○○、甲
○○登載為經比價程序之估價單呈報核准施工之情事，難謂無共同行使登載不實公文
書之犯行，原審就此未詳予審酌，遽認此部分僅屬行政上之失當，而為有利被告等之
判決，其自由判斷之職權行使，難謂與論理法則無違。（二）六合營造公司應扣除之
一成營業等管銷費用為二十萬八千六百十五元，有證人蔡志忠提出於第一審法院之工
程請款單四紙可證（見第一審卷第二二九至第二三三頁），原判決認定為十七萬八千
一百六十五元，自與上引卷內資料不相適合。又借牌承攬工程依慣例需支付出借之公
司一成之管銷費用，為被告乙○○及丙○○所明知，而曾進森、王丁義承攬上開水電
、泥水工程前，均由乙○○通知至現場估價，經其回去估算後回報，事後並由乙○○
通知前往施工等情，業經證人曾進森、王丁義於檢察官偵查時及第一審審理中證述綦
詳（見第四二○一號偵查卷第二十四、三十三頁背面及第一審卷第二○五頁），苟證
人曾進森、王丁義等所證屬實，彼等應領之工程款於施工前即已確定，則丙○○應領
之工程款二百零八萬六千二百零三元，經扣除六合營造公司之前開一成管銷費用，實
際僅領得一百八十七萬七千五百八十八元，非惟不足以支付證人王丁義等之一百九十
一萬元工資材料費，且尚須虧損四萬元，丙○○有無可能明知虧損，卻仍交由王丁義
等人施做？況證人王丁義於八十四年十月十一日雲林縣調查站調查時供稱：「向丙○
○請領取工程款計七、八次，合計請領總工程款一百十萬元」等語（見調查１卷第四
一頁背面），且王丁義之調查筆錄原係記載工程款一百十餘萬元，其中「餘」字嗣由
王丁義蓋私章確認刪除（見同卷第四一頁），如果不虛，王丁義應領之款項應為一百
十萬元。雖原判決理由五之（四）採信王丁義於第一審及原審所證，認定王丁義向丙
○○應領取之工程款為一百三十萬元，惟王丁義於第一審證稱：「我自己也沒記帳」
、「（有無報所得稅）忘記了」，再於原審證稱：「我不認識字，沒有留下單據」等
語（見第一審卷第二二六頁、原審卷第六十一頁），是王丁義既不識字，亦未記帳或
留單據，其如何於調查站訊問後，核算出本件工程款應為一百三十萬元，並非一百十
萬元，此既關係其於原審所證是否事後迴護丙○○之詞？並為本院前次發回意旨所指
明，原審仍未詳加調查或調取其報稅資料，細心勾稽，究明實情，以為判斷之依據，
率行論斷，致原有瑕疵依然存在，自屬無可維持。（三）原判決理由五之（五）雖認
定丁○○獲甲○○授權後，始代簽甲○○之名字，並無偽造文書問題云云，然查甲○
○於調查時自始即供稱：「……事後我才發覺丙○○偽造協調會紀錄，並強烈要求斗
南站辦理五項前述工程，他才可以使特定廠商順利得標，從中牟取不法利益」（同上
調查１卷第十頁背面末行、十一頁），於檢察官偵查中亦供稱：「不知道（開協調會
），我是開完後才看到協商紀錄」、「沒有（同意會議紀錄），亦沒有簽」、「不知
道（會議紀錄是否偽造），他給我的是打字的」（見第三六九二號偵查卷第三九頁背
面），於第一審審理中供稱：「檢察官偵訊時拿給我看，我才知（八十三年十一月一
日之協商紀錄上的簽名是他人代簽），剛才丁○○所提他有打電話給我關於站房整修
工程協商的事不實在」（見第一審卷第三十七頁背面），於原審前審調查猶供稱：「
我記不起來（總務有無打電話給我）」各等語（見上訴卷第五一頁背面）。被告丁○
○分於調查站及檢察官偵查時供稱：「八十三年十一月一日當時只是丙○○跟我私下
協商，林欣及甲○○均未在場，該份協商紀錄是丙○○私自製作的」「甲○○事先並
不知情，是接到該份協商紀錄時才知道的，」「這個協調本來就是假的，我們斗南站
根本未參與協調」云云（見同上調查卷第十四頁背面、十五頁、他字卷第九頁背面）
。被告丙○○於調查站亦供稱：「甲○○沒有參加該協調會，會議紀錄係由丁○○代
簽甲○○的名字，丁○○也表示要轉告甲○○」等語（同上調查卷第二頁背面），果
丁○○等所供屬實，甲○○似未有事先授權之情事，原判決對此不利於被告等之證據
未予詳查，亦未說明其取捨證據之心證理由，遽行判決，亦有職權之調查未盡及判決
理由不備之違法。檢察官上訴意旨執以指摘，洵有理由，應認原判決仍有撤銷發回之
原因。
據上論結，應依刑事訴訟法第三百九十七條、第四百零一條，判決如主文。
中      華      民      國     九十     年      七      月    二十五    日
                              最高法院刑事第十一庭
                                  審判長法官  林  增  福
                                        法官  邵  燕  玲
                                        法官  吳  昆  仁
                                        法官  陳  世  雄
                                        法官  謝  俊  雄
      右正本證明與原本無異
                                              書  記  官
中      華      民      國     九十     年      八      月      一      日


司法院資訊處製作；財團法人民間司法改革基金會備份。
